【裁判字號】    98,訴,20
【裁判日期】    981231
【裁判案由】    確認共有權存在等
【裁判全文】
臺灣新竹地方法院民事判決                98年度訴字第20號
原      告  甲○○
訴訟代理人  彭火炎律師
            張玉琳律師
被      告  乙○○
            丙○○
上列當事人間確認共有權存在等事件，本院於民國98年12月22日
言詞辯論終結，判決如下：
    主      文
確認坐落新竹市○○段○○段一九九之二一地號及同小段二０三
之三、二０三之四地號土地所有權為原告及被告所公同共有。
被告應就第一項所示之土地辦理繼承登記。
被告應與原告清算其被繼承人張長春與原告之父朱文典合夥經營
事業之帳目。
    事實及理由
一、原告主張：
（一）緣被告之被繼承人張長春於民國（下同）45年3月11日與
      原告之父朱文典簽訂合股契約書，約定合夥經營新竹市○
      ○段○○段199、203、202、205號土地建造房屋，並由張
      長春為合股之代表人提出建造執照申請名義及代表合股人
      作買賣主之事，嗣後部分土地亦已建屋分割出售予他人，
      僅剩西門段一小段199-21地號（即自199地號分割轉載之
      部分）及203-3、203-4地號（即自203地號分割轉載之部
      分），均登記於合股代表人張長春名下。因張長春經常居
      住泰國，故將其華僑身分證明、駐泰國遠東商務處印鑑證
      明書及戶政事務所印鑑證明等文件交由合夥人朱文典保管
      ，由原告之父朱文典繳納歷年土地稅捐。原告之父年邁體
      衰，欲聯絡張長春希由子輩處理合夥事務，方知張長春及
      其配偶張林金鳳均已死亡，僅遺有一養女乙○○、養子丙
      ○○。
（二）本件原合夥人張長春已死亡，祗剩原告之父一人，且原告
      之父與張長春所合夥經營之土地僅剩西門段一小段199-21
      地號及203-3、203-4地號，已經編定地目為『道』，不能
      建造房屋，故合夥關係宜歸於消滅。又原告之父朱文典已
      於97年12月22日在台灣新竹地方法院所屬民間公證人楊國
      勝事務所認證將其對張長春（及其繼受人）之合股契約（
      合股股份5分之1）權利全部及該權利之全部擔保、全部利
      息暨一切從屬權利均贈與原告，爰此提起本件訴訟，請求
      確認共有權存在，並請合夥人張長春之繼承人為合夥財產
      之清算。
（三）按各合夥人之出資及其他合夥財產，為合夥人全體之公同
      共有，民法第668條定有明文。查被告之被繼承人張長春
      確與原告之父朱文典約定合夥經營新竹市○○段○○段
      199、203、202、205號土地建造房屋，朱文典合股投資股
      份為5分之1，本件西門段一小段199-21、203-3、203-4地
      號既係自199、203地號分割轉載，為合夥財產，依法應為
      合夥人所共有。按民法第692條、第694條第1項規定：「
      合夥因左列事項之一而解散：一、合夥存續期限屆滿者。
      二、合夥人全體同意解散者。三、合夥之目的事業已完成
      或不能完成者」、「合夥解散後，其清算由合夥人全體或
      由其所選任之清算人為之。」又合夥人死亡者，因而退夥
      ；退夥人與他合夥人間之結算，應以退夥時合夥財產之狀
      況為準，民法第687條第1項第1款、同法第689條第1項亦
      定有明文。查本件張長春與原告之父朱文典之合股契約，
      既未訂明其繼承人得繼承，若合夥人祗剩一人，且合夥所
      約定經營之目的事業（建造房屋）亦已因地目變更為「道
      」而不能完成者，應生合夥消滅之效果。又原告之父朱文
      典已經認證將其對張長春（及其繼受人）就系爭合股契約
      （合股股份5分之1）權利全部及該權利之全部擔保、全部
      利息暨一切從屬權利均贈與原告，因此原告爰依民法第
      692條、第694條第1項、或民法第687條第1項第1款、第
      689條第1項規定，請求被告與原告清算（結算）合夥事業
      之帳目。
（四）為此聲明：
  １、被告應將坐落新竹市○○段○○段第199-21地號及同小段
      203-3、203-4地號之土地辦理繼承登記。
  ２、確認坐落新竹市○○段○○段第199-21地號及同小段203-
      3、203-4地號之土地所有權為原告及被告所共有。
  ３、被告應與原告清算其被繼承人張長春與原告之父朱文典合
      夥經營事業之帳目。
二、被告乙○○、丙○○未於言詞辯論期日到場，亦未提出書狀
    作何聲明或陳述。
三、得心證之理由
（一）本件被告乙○○、丙○○經合法通知，未於言詞辯論期日
      到場，核無民事訴訟法第386條所列各款情形，爰依原告
      聲請，由其一造辯論而為判決。
（二）原告主張之前揭事實，業據提出合夥契約書、土地登記謄
      本、華僑身分證明、張長春之印鑑證明、地價稅資料、權
      利贈與契約書等件為證（卷第10至21頁），而被告於言詞
      辯論期日未到場，亦未提出準備書狀為爭執，應認原告主
      張之事實為真正。
（三）次按合夥人死亡時，其繼承人並不當然為合夥人，除合夥
      契約有關於繼承人得繼續為合夥人之約定外，合夥人死亡
      ，即當然退夥（最高法院86年度台上字第3840號判決意旨
      參照）。查本件張長春與朱文典間有合夥關係存在，因張
      長春已於92年11月24日死亡，有我國駐泰國代表處電報影
      本附卷可稽（卷第31頁），依民法第687條第1款規定即當
      然退夥，而被告乙○○、丙○○為張長春之繼承人，且系
      爭合夥契約書亦未約定合夥人死亡時，得由繼承人繼承為
      合夥人，亦有戶籍謄本及合夥契約書在卷可資佐證；是於
      張長春死亡時，固發生退夥效力，惟因合夥人僅餘朱文典
      一人，其合夥關係亦當然歸於消滅，堪予認定。
（四）次按合夥之財產，為合夥人全體公同共有，為民法第668
      條所明定；又倘合夥將合夥財產信託與全體合夥人中之一
      合夥人時，合夥與該受託之合夥人間即另成立信託關係，
      則該財產具有合夥及信託之雙重性質。查本件被告之被繼
      承人張長春因與朱文典合夥出資購地而經全體合夥人同意
      受託登記為新竹市○○段○○段199、203、202、205號土
      地之所有人，嗣前揭199地號另分割同小段199-21地號，
      203地號另分割同小段203-3、203-4地號，且均信託登記
      於張長春名下，嗣張長春死亡後，迄未辦理繼承登記等情
      ，有土地登記謄本附卷可稽。則張長春之繼承人即被告乙
      ○○、丙○○於張長春死亡而發生合夥消滅之效力時，自
      應依民法第689條規定與其他合夥人即朱文典為清算。又
      原告之父朱文典業將其對張長春就系爭合夥契約所生之權
      利全部讓與原告，有權利贈與契約書附卷可稽。從而，原
      告訴請確認前揭坐落新竹市○○段○○段第199-21地號及
      同小段203-3、203-4地號之土地所有權為原告及被告所公
      同共有，並訴請被告就前揭土地辦理繼承登記後，與原告
      就前揭合夥事業之帳目進行清算，為有理由，應予准許。
四、結論：原告之訴為有理由，依民事訴訟法第385條第1項前段
    、第78條、第85條第2項，判決如主文。
中    華    民    國    98    年    12    月    31    日
                  民事第二庭    法      官  楊明箴
以上正本係照原本作成。
如對本判決上訴，須於判決送達後20日內向本院提出上訴狀。
中    華    民    國    98    年    12    月    31    日
                                書記官  龔紀亞

司法院資訊處製作；財團法人民間司法改革基金會備份。
